【裁判字號】    90,自,124
【裁判日期】    901108
【裁判案由】    違反公司法
【裁判全文】
臺灣臺中地方法院刑事判決                            九十年度自字第一二四號
    自  訴  人  戊○○
                己○○
                辛○○
                壬○○
                庚○○
                癸  ○
    共      同
    自訴代理人  陳怡成律師
                吳雪如律師
    被      告  乙○○
                丁○○
                甲○○
    共      同
    選任辯護人  鐘登科
                蔡得謙
右列被告因違反公司法等案件，經自訴人提起自訴，本院判決如左：
    主  文
乙○○、丁○○、甲○○被訴常業詐欺部分無罪。
其餘被訴部分均自訴不受理。
    理  由
壹、本件自訴意旨如自訴狀所載。
貳、無罪部分：
一、按犯罪事實應依證據認定之，無證據不得推定其犯罪事實，刑事訴訟法第一百五
    十四條定有明文，又刑法上之詐欺取財罪之成立，須行為人主觀上有為自己或第
    三人不法所有之意圖，客觀上係以詐術使人將本人或第三人之物交付為構成要件
    。而所謂以詐術使人交付財物，必須行為人確有施用詐術，被詐欺人因其詐術陷
    於錯誤而交付財物之因果聯瑣。若其並未施用詐術，或所用方法不能認為詐術，
    或不致使人陷於錯誤，即不構成該罪，最高法院四十六年台上字第二六０號判例
    參照。
二、訊據被告乙○○、丁○○、甲○○均堅決否認有對自訴人等施用詐術，並取得其
    任何財物，均辯稱：自訴人係台環投資顧問有限公司（以下簡稱台環公司）之員
    工或員工之親屬，渠等並未對自訴人等施用任何詐術，所有關於外幣保證金投資
    管理組合（以下簡稱ＦＭＰ）之投資均係真實無誤，自訴人身為員工或為員工之
    家屬，自無陷於錯誤之可能，且投資款係自訴人自行匯至新加坡環球投資諮詢公
    司（以下簡稱ＧＩＩＣ）之帳戶，並非直接匯入建新或台環公司等語，自訴人認
    被告等涉犯詐欺罪嫌，無非以：（一）台環公司並未合法設立登記，被告竟以台
    環公司之名義到處招募投資ＦＭＰ商品；（二）證人丙○○於本院結證稱：「去
    新加坡之路程，記得是在新加坡之車上，他（指被告乙○○）沒有說新加坡公司
    是何公司，他告訴我他把那邊之業務吃下來，他沒有陳述那家公司名稱及內容」
    等語；及證人丙○○於八十九年度訴字第六一八號案件中所自提之「訴願書」內
    載「會同當事人赴新加坡時，據當事人親自口述其為新加坡公司股東之一（原設
    於台中市○○路○段二一八號十二樓之二合資設有辦事處以協助台灣人員輔導開
    發，後因某原因當事人吃下股份後，新加坡人員撤離台中），而文中所提出與新
    加坡合資之辦事處，正是台環公司之設址處，可證被告乙○○為ＧＩＩＣ股東；
    （三）被告等以台環公司代理之ＦＭＰ招攬業務，惟查得「建新投資顧問有限公
    司（以下簡稱建新公司）」、「台環公司」營業項目均無代理外匯業務；（四）
    證人丙○○於訴願書中提及被告乙○○要伊製造交易蓬勃之假象（五）被告在Ｇ
    ＩＩＣ倒閉之前即知悉公司運轉困難，可見被告乙○○與ＧＩＩＣ有犯意之聯絡
    ；（六）被告等大力鼓吹其所屬「鼎盛集團」業務蓬勃，致自訴人陷於錯誤等情
    為據。
三、惟查：（一）自訴人庚○○係八十七年四月間因以前之同事即被告甲○○及被告
    丁○○到公司邀伊參與投資，伊才投資，後來庚○○再陸陸續續介紹己○○、辛○○、癸○、壬○○等人投資，自訴人庚○○並拿到公司提供之獎金，三個月到
    期後有一筆利息，除了壬○○還未到期之外，其餘人等均拿過利息，自訴人戊○○於八十七年二月進入台環公司工作，丁○○有與戊○○一起投資，曾經贖回獲
    利過，業據自訴人庚○○、戊○○到庭陳述明確，台環公司於八十七年四月九日
    設立登記後，於八十七年八月間更名為眾元投資顧問企業有限公司，並於八十八
    年三月十九日解散登記，有經濟部公司執照及經濟部中部辦公室九十年四月十七
    日經（九０）中辦三管字第０九０三０八七七四八０號函一紙附卷可憑，是以自
    訴人指稱台環公司並未設立登記乙節即有誤會，且自訴人等確實憑其投資領得其
    應領得之利息，亦顯見被告等確實替自訴人等引介投資成功，並無從中圖得不法
    利益；（二）自訴人與ＧＩＩＣ、ＷＡＭＣ（財富資產管理機構，設於新加坡）
    三者訂立之契約，並非由台環公司代理，且投資款係匯入ＧＩＩＣ之帳戶內，為
    自訴人所自承，並有契約書附卷可憑，且有匯款單附於本院八十九年度訴字第六
    一八號卷內，業據本院調閱前開卷證查明無訛，是以台環公司僅居於顧問及仲介
    之地位，ＧＩＩＣ於八十八年三月一日惡性倒閉，以致於自訴人之本利無法續行
    取回，自非台環公司所能預見；（三）台環公司所收取之佣金係來自於外商銀行
    之退佣而非來自客戶之給付，而自訴人對於手續費之存在，亦知之甚詳，自難認
    被告等係以詐術取得財物；（四）證人丙○○於本院結證稱伊並未聽聞被告乙○○所稱伊所投資之新加坡公司究竟指何公司，自難以前開證詞，證明被告乙○○
    係ＧＩＩＣ之股東之一，況被告乙○○所營建新公司在發現ＧＩＩＣ有異後，即
    於八十八年三月十一日向新加坡商業犯罪調查科報案，有報案單一紙附卷可憑，
    倘被告乙○○係ＧＩＩＣ之一員或共犯，應早於八十八年三月十一日之前逃之夭
    夭，焉有可能報案並組成權利追償委員會向ＧＩＩＣ追償？（五）證人丙○○於
    訴願書中所提被告要伊製造蓬勃之假象云云，係指建新公司而言，業據證人丙○○到庭結證明確，姑不論是否前開證詞與ＦＭＰ有關，本案自訴人均係看到台環
    公司之簡介而投資，而非建新公司之簡介，自亦難以前開證詞認定被告乙○○等
    施用詐術；（六）建新公司與台環公司之營業項目中有「國內外投資之引介服務
    」，有前開公司之經濟部公司執照影本二紙附卷可憑，其公司簡介中固然提及「
    台灣代理」等字眼，惟本案自訴人自承其係直接與ＧＩＩＣ等國外公司簽約，被
    告等人並未代理其簽約或代理國外公司簽約，則自訴人顯非因為被告等人係「台
    灣代理」或「ＧＩＩＣ之在台辦事處」而與ＧＩＩＣ簽約，況前開公司簡介中亦
    未提及其係何公司之台灣代理，一般人對於「代理」之意義，亦不甚明瞭，該「
    代理」一詞，難有吸引投資之效果，自訴人戊○○雖亦指稱：被告甲○○跟伊說
    台環公司係新加坡在台灣設立之辦事處等語，惟其同時指稱：後來伊之薪水都由
    甲○○開個人票支付，十月份伊才投資等語，是以自訴人戊○○既然在八十七年
    二月即進入台環公司工作，十月份才投資，其間領得之薪水均係被告甲○○開之
    個人票支付，則被告甲○○自非以「新加坡公司在台辦事處」之名義為餌，使自
    訴人戊○○加入投資，自訴人戊○○在公司任職超過半年始開始投資，亦難認係
    誤信其所任公司係新加坡公司之在台辦事處始加入投資，況自訴人係經由台環公
    司之協助所為之前開投資，均為ＧＩＩＣ所接受，並無任何代權理之糾紛，自訴
    人以被告等係以「代理權」之存在為餌，誘騙自訴人參與投資，即有誤會。
四、綜上，自訴人自訴被告等常業詐欺犯行，罪證不足，揆諸前揭說明意旨，應為無
    罪之諭知。
參、自訴不受理部分：
一、按已經提起公訴或自訴之案件，在同一法院重行起訴者，應諭知不受理判決，刑
    事訴訟法第三百零三條第二款定有明文。次按犯罪之被害人得提起自訴，刑事訴
    訟法第三百十九條第一項固定有明文，惟此之被害人係指犯罪之直接被害人而言
    。又不得提起自訴而提起者，應諭知不受理之判決，復為同法第三百三十四條所
    明定。
二、被告乙○○違反期貨交易法、公司法部分於八十九年一月七日，經台灣台中地方
    法院檢察署檢察官提起公訴，有該署八十八年度偵字第一五九三九、一六六六六
    號起訴書一紙附卷可憑，是以自訴人所指被告乙○○違反期貨交易法、公司法、
    外匯管理條例部分，業經提起公訴，自應諭知不受理判決，再按期貨交易法第一
    百十二條、公司法第十五條、第十九條、外匯管理條例第二十二條之罪，其所指
    被告直接侵害者，係國家、社會、公司法益，自訴人並非本件犯罪之直接被害人
    ，依法自訴人即不得提起自訴，依照前揭說明，亦應就被告丁○○、甲○○違反
    前開刑事特別法之罪，諭知不受理之判決。
據上論斷，應依刑事訴訟法第三百四十三條、第三百零一條第一項、第三百三十四條
、第三百零三條第二款，判決如主文。
中    華    民    國      九十      年       十一      月     八      日
                              臺灣臺中地方法院刑事第二庭
                                    法  官  陳 如 玲
右正本證明與原本無異。
如不服本判決，應於判決送達後十日內向本院提出上訴狀，上訴於臺灣高等法院臺中
分院( 須附繕本 )。
                                    書記官
中    華    民    國      九十      年       十一      月     十五    日


司法院資訊處製作；財團法人民間司法改革基金會備份。
